【裁判字號】    98,消債更,238
【裁判日期】    980504
【裁判案由】    更生事件
【裁判全文】
臺灣板橋地方法院民事裁定           98年度消債更字第238號
聲  請  人  甲○○
上列聲請人依消費者債務清理條例聲請更生事件，本院裁定如下
：
    主      文
甲○○自中華民國九十八年五月四日下午四時起開始更生程序。
    理      由
一、本件聲請人依消費者債務清理條例聲請更生，其陳述略以：
    聲請人目前之資產總值新臺幣（下同）10,095元，債務總額
    1,949,779 元，因消費借貸、自用住宅借款、信用卡或現金
    卡契約，對金融機構負債務，於消費者債務清理條例施行後
    ，曾以書面向最大債權金融機構彰化商業銀行請求共同協商
    債務清償方案而不成立；聲請人薪資每月約41,679元，扣除
    生活必要開銷33,403元，剩餘已經不能清償每月應繳債務，
    聲請人獨立在外工作，有租屋之必要，房租為8,500 元，雖
    簽訂契約當時為弟弟與房東簽訂，但目前僅有聲請人居住，
    由聲請人獨力支付全額，房東亦知情，乃聲請法院裁定准予
    更生；並提出財產及收入狀況說明書、債權人及債務人清冊
    、前置協商不成立通知書、財政部臺灣省中區國稅局財產歸
    屬資料清單、財政部臺灣省中區國稅局綜合所得稅各類所得
    資料清單、存摺、安泰人壽保險股份有限公司保險單、臺北
    市建築管理處員工薪資單、勞工保險卡、電信費收據、統一
    發票、房屋租賃契約書、戶口名簿、國民身分證、戶籍謄本
    、財團法人金融聯合徵信中心當事人查詢個人資料（信用報
    告）回覆書及當事人綜合信用報告─消費者債務清理條例前
    置協商專用債權人清冊、臺灣臺北地方法院97年6 月7 日北
    院隆97執地字第44816 號執行命令、各類所得扣繳暨免扣繳
    憑單、勞工保險被保險人投保資料表（明細）、臺北市政府
    稅捐稽徵處信義分處全國財產稅總歸戶財產查詢清單等影本
    為證據，為此聲請裁定准予更生等語。
二、經本院通知聲請人所陳報之已知債權人表示意見結果，各債
    權金融機構分別以：債務人於民國94年4 月22日擔任第三人
    高澤正（臺灣板橋地方法院98年度消債更字第99號審理中）
    之向三信商業銀行借款之連帶保證人，向該銀行借貸信用貸
    款100 萬元，現欠本金餘額833,580 元及自97年10月22日起
    至清償日止之利息及自98年3 月30日起至清償日止之違約金
    ，債務人與最大債權金融機構彰化商業銀行協商未成立之原
    因為債務人未於通知後簽訂協議書，該不成立之責任屬債務
    人，顯然債務人蓄意以更生程序達到折減債務之目的，而提
    出該協商申請，僅為符合消費者債務清理條例第151 條第1
    項規定而已，並未具有協商之誠意，有違消費者債務清理條
    例之立法原意；債務人服務於台北市政府建築管理處之公務
    員，職業固定，收入穩定，年所得為505,976 元，每月平均
    收入42,164元，如扣除自己及受扶養者生活費用外，以每月
    扣薪1/3 當然有能力償還總債務1,949,779 元之利息及部分
    本金（利率以年息3.25% 優惠計算浮動計息），債務人如以
    每月扣薪1/3 保留2/3 即扣除自己及受扶養者生活費用為28
    ,109 元 ，惟依債務人填報之財產及收入狀況說明書第4 項
    所列之聲請更生前2 年內必要支出每月數額合計為22,375元
    ，兩者間仍有5,734 元之償債能力；債務人之消費中有誠信
    旅行社、網路購物、寶新寵物用品、三越百貨公司商品等，
    比率達52% ，電信費高達40,686元比率達32% ，顯然債務人
    不知節儉，似有個人消費習慣有奢侈浪費之嫌，有消費者債
    務清理條例第134 條第4 款規定之不免責事由相當，債務人
    共有6 位兄弟姊妹，應平均分擔扶養費用，與債務人提出之
    每月3,000 元相差甚遠，既然債務人有心參加更生，難道扶
    養親屬或家人不需幫助更生嗎？需要把扶養親屬的責任往一
    個欲參加更生的人推嗎？如此卸責，似不合常理，又債務人
    所列之膳食、水電瓦斯及日常用品等每月支出過高，其金額
    高於一般正常家庭支出，何況是單身，有浪費之嫌，既然債
    務人聲請更生，就應該更懂得節儉，撙節支出，並在過程中
    能保有符合人性尊嚴之最低基本生活，而非維持債務人過去
    之寬逸生活，以上看不出債務人所提出之更生還款誠意，明
    顯嚴重之道德瑕疵及奢侈浪費習慣；債務人既已經最大債權
    金融機構通知簽約，應已與最大債權金融機構達成還款協議
    ，其位簽約而不成立結案，是否有藉由更生程序達減免或減
    少還款之目的，不無疑問，債務人之收入未有明顯減少或變
    動，顯見其工作與經濟狀況穩定，惟其仍於97年間有多項異
    常鉅額之新增消費，包括97年3 月5 日之誠信旅行社59,000
    元、97年6 月18日之ING 安泰保險契約等，顯有不當擴張債
    務之高道德風險，債務人之每月生活支出數額應依台北市每
    人每月最低生活費即14,558元計算，債務人原與其弟合租之
    房屋於98年3 月31日到期，應有尋找能獨自負擔租金可能之
    房屋，又上開最低生活費已包括食衣住行，應無另列租金支
    出之必要，受債務人扶養之父母親是否不能維持生活而有受
    其扶養之必要，又受其扶養之父母生活應較單純，無需支出
    其他費用，應以個人所得稅年度扣除額77,000元/12 個月即
    6,416 元為基本必要生活費，再與6 負有扶養義務人分擔扶
    養費用，故債務人每月扶養費用應為2,138 元，債務人每月
    收入42,151元，扣除每月支出數額16,696元，仍有25,455元
    得清償債務，顯高於若依前置協商最優惠之零利率最大清償
    期數180 期計算，每期僅需負擔之10,832元，債務人顯有清
    償債務之能力，無聲請更生之理由；因請求將聲請人之更生
    之聲請予以駁回各等語。
三、按法院開始更生程序之裁定，應載明其年、月、日、時，並
    即時發生效力，消費者債務清理條例第45條第1 項定有明文
    。經查，聲請人於提出本件更生之聲請前，曾向聲請人之最
    大債權金融機構彰化商業銀行表明協商之意思，經彰化商業
    銀行於98年2 月3 日以「於最大債權金融機構通知簽署協議
    書10日內未完成簽約手續」為由，而協商不成立，此有聲請
    人提出之彰化商業銀行股份有限公司第一區營運處98年2 月
    3 日前置協商不成立通知書影本在卷可參，則聲請人確有依
    照消費者債務清理條例第151 條第1 項規定先向最大債權金
    融機構申請前置協商之事實，當堪認定；至於其於與最大債
    權金融機構進行前置協商時，係由最大債權金融機構彰化商
    業銀行以於通知簽署協議10日內未完成簽約手續而協商不成
    立，可見聲請人與其最大債權金融機構彰化商業銀行間業已
    達成對於債務清償條件之洽商，但因聲請人未於期限內簽署
    協議而使前置協商不成立，或可認為聲請人或有藉程序上之
    不符要求，而有使前置協商實際上無從成立合意之意圖，但
    欲成立協商必須雙方合意，倘若一方並無與他方達成合意之
    意圖，縱使提出完整之文件及洽商還款條件，亦無法強求其
    與他方成立協商合意，故不宜以此作為其不合前揭法條規定
    應行前置協商之認定依據。又查，依據聲請人提出之財產及
    收入狀況說明書所載內容，既有不能清償債務之虞之情形存
    在，又其無擔保或無優先權之債務總額未逾1,200 萬元，復
    未經法院裁定開始清算程序或宣告破產；此外，本件又查無
    債務人有消費者債務清理條例第6 條第3 項、第8 條或第46
    條各款所定駁回更生聲請之事由存在，則債務人聲請更生，
    應予准許，爰為裁定如主文。至於聲請人於更生程序開始後
    ，應另提出足以為債權人會議可決或經法院認為公允之更生
    方案以供採擇，俾免更生程序進行至依消費者債務清理條例
    第61條規定應行清算之程度；又於更生程序終結後，聲請人
    得否免責乃屬另一問題，非於審究其得否開始更生程序時所
    應審究之事項，倘若聲請人確有不能免責之事由存在，其雖
    經裁定准予更生程序，亦無由因經由更生程序即得免除債務
    ；另聲請人聲請於法院裁定前為保全處分部分，因本院已經
    准許其開始更生程序，而無准許之必要；均附此說明。
中    華    民    國    98    年    5     月    4     日
                  民事第一庭  法  官  許瑞東
上為正本係照原本作成
本裁定不得抗告
本裁定已於中華民國98年5月4日下午4時公告
中    華    民    國    98    年    5     月    4     日
                              書記官  賴玉芬


司法院資訊處製作；財團法人民間司法改革基金會備份。
